臺灣桃園地方法院民事判決
111年度重訴字第195號
原      告  李偉傑  
訴訟代理人  李宏文律師
            林翰榕律師
被      告  許立銘  
            許容庭  
共      同
訴訟代理人  巫宗翰律師
上列當事人間請求履行契約事件，本院於民國111年8月30日言詞
辯論終結，判決如下：
    主    文
一、被告應給付原告新臺幣820萬元，及自民國111年4月30日起
    至清償日止，按週年利率百分之5計算之利息。
二、原告其餘之訴駁回。
三、訴訟費用由被告負擔5分之1，餘由原告負擔。
四、本判決第一項，於原告以新臺幣273萬元為被告供擔保後，
    得假執行。但被告如以新臺幣820萬元為原告預供擔保，得
    免為假執行。
五、原告其餘假執行之聲請駁回。 
    事實及理由
一、原告主張：坐落於桃園市○○區○○段0000○000000地號土地（
    下合稱系爭土地）為被告許立銘、許容庭及訴外人許和堯所
    共有（兩筆土地權利範圍分別為2/5、2/5、1/5，3/8、1/4
    、3/8），兩造於民國110年12月2日就系爭土地簽立買賣契
    約，約定由被告將系爭土地權利範圍全部以新臺幣（下同）
    4,100萬元出售予原告（下稱系爭買賣契約），原告已依約
    將第一期簽約款及第二期用印款共計820萬元存入履保帳戶
    ，詎被告以許和堯已行使優先購買權為由，不願繼續履約，
    然許和堯並無優先購買之意，僅是被告用以惡意不履行契約
    之藉口，況依照被告所提其與許和堯所締結之買賣契約（下
    稱系爭優先購買契約）內容，已將買賣標的變更為被告就系
    爭土地之應有部分，而非系爭買賣契約所示系爭土地之全部
    ，價金亦變更為3,111萬3,560元，另關於付款條件、稅費及
    履約保證費用之負擔、違約賠償責任等約定，均與系爭買賣
    契約不同，顯見被告與許和堯間之系爭優先購買契約，並不
    符合土地法第34條之1、第104條第1項所稱之「同一條件」
    優先購買之規定，則系爭買賣契約仍屬有效，爰依系爭買賣
    契約及民法第348條第1項之規定，先位請求被告於原告將剩
    餘之買賣價金3,280萬元匯入履約保證帳戶後，將系爭土地
    移轉登記並交付予原告；若認為許和堯已合法行使優先承買
    權，而被告無法繼續履約，應屬因被告給付不能而致系爭買
    賣契約解除之情形，原告亦得依系爭買賣契約第10條第1項
    之約定，備位聲明請求被告返還原告已給付之價金820萬元
    ，並給付與支付價金同額之820萬元違約金等語。先位聲明
    ：被告應於原告將3,280萬元存入台新國際商業銀行受託信
    託財產專戶（帳號：00000-000000000）時，將系爭土地移
    轉登記並交付予原告；備位聲明：㈠被告應給付原告1,640萬
    元，及自起訴狀繕本送達翌日起至清償日止，按週年利率5％
    計算之利息。㈡願供擔保，請准宣告假執行。
二、被告則以：許和堯所有之桃園市○○區○○路0段000巷00號房屋
    （下稱系爭房屋）坐落於系爭土地上，故許和堯已就系爭土
    地行使優先購買權，符合土地法第34條之1第4項、第104條
    第1項及民法第425條之1等規定，許和堯並與被告於111年7
    月6日就系爭土地簽立系爭優先購買契約，向被告購買系爭
    土地之權利範圍，並依4,100萬元比例計算買賣價金為3,111
    萬3,560元，許和堯已將第一期簽約款310萬元匯至履約保證
    帳戶內，第二期用印款部分因系爭土地所有權狀正本仍在原
    告處，而無法繼續付款，但待被告取回系爭土地所有權狀正
    本後，被告與許和堯即可繼續履約，實非原告所稱許和堯並
    無優先承買之意，是系爭買賣契約因許和堯行使優先購買權
    利而當然無效，則原告以先位聲明請求被告繼續履約，並無
    理由，另許和堯之優先承買權乃法律保障之權利，被告並無
    可歸責之事由，則原告以備位請求給付違約金部分，亦無理
    由等語，資為抗辯。並聲明：㈠原告之訴駁回。㈡如受不利益
    判決，願供擔保請准宣告免為假執行。
三、查系爭土地為被告及許和堯所共有，權利範圍如上所示，兩
    造於110年12月2日就系爭土地簽立系爭買賣契約，由被告將
    系爭土地權利範圍全部以4,100萬元出售予原告，原告已將
    第一期簽約款及第二期用印款共計820萬元存入履約保證帳
    戶，被告與許和堯另於111年7月6日就系爭土地簽立系爭優
    先購買契約，由被告將系爭土地應有部分以3,111萬3,560元
    出售予許和堯，許和堯已將第一期簽約款310萬元匯至履約
    保證帳戶內等情，有系爭土地登記謄本、系爭買賣契約、系
    爭優先購買契約、價金匯款證明等件在卷可稽（見本院卷第
    9-27、49、103-109、165-177頁），且為兩造所不爭執，堪
    信為真。本院茲就兩造間之爭點判斷如下：
  ㈠就原告先位聲明部分：　　
　1.按「共有土地或建築改良物，其處分、變更及設定地上權、
    農育權、不動產役權或典權，應以共有人過半數及其應有部
    分合計過半數之同意行之。但其應有部分合計逾三分之二者
    ，其人數不予計算」、「共有人依前項規定為處分、變更或
    設定負擔時，應事先以書面通知他共有人；其不能以書面通
    知者，應公告之」、「共有人出賣其應有部分時，他共有人
    得以同一價格共同或單獨優先承購」，土地法第34條第1、2
    、4項定有明文。
  2.經查，原告雖否認許和堯有購買系爭土地之真意云云，然參
    以系爭優先購買契約之土地移轉事宜承辦代書即證人張文一
    證稱：因為許和堯為系爭房屋所有權人，而系爭房屋坐落於
    系爭土地上，故其欲購買系爭土地，系爭優先購買契約是我
    於系爭房屋內拿給被告及許和堯簽名的，在履約過程中，我
    沒有感受到任何一造有故意拖延不履約的情形，也沒有聽說
    被告是為了規避系爭買賣契約的履約才和許和堯締約的話，
    我已經有收到服務費用等語（見本院卷第258-259頁），顯
    見系爭優先購買契約應係被告與許和堯親自簽立，應無疑義
    ，況且，許和堯所有之系爭房屋乃坐落於系爭土地之上（見
    本院卷第179-185頁稅籍資料、系爭房屋照片），且迄今仍
    居住於此，則許和堯為免系爭房屋日後有遭土地所有人訴請
    拆屋還地、保障土地及房屋權利單純化等理由，向被告行使
    系爭土地之優先購買權利，亦屬常情，再者，許和堯亦有履
    行價金給付之第一期簽約款310萬元至履約保證專戶之事實
    ，則原告稱被告與許和堯間所締結之系爭優先購買契約並無
    履約真意云云，應屬主觀臆測之詞，而非有據。
  3.又土地法第34條之1第4項規定，共有人出賣其應有部分時，
    他共有人得以「同一價格」共同或單獨優先承購，而非以「
    同一條件」承購，此對照本條項與同法第104條第1項之規定
    自明（最高法院97年度台上字第1337號判決意旨參照），
　　而依照土地法第34條之1執行要點第11點第10款之規定：「
    依本法條規定出賣該共有物全部或應有部分時…其優先購買
    權之範圍應按各主張優先購買權人之潛在應有部分比例計算
    之」，是依照系爭買賣契約所示，系爭土地雖以4,100萬元
    之價格全部出賣予原告，然系爭優先購買契約中扣除許和堯
    之應有部分，以4,100萬元比例計算許和堯應給付予被告之
    價金為3,111萬3,560元，仍符合以「同一價格」向被告購買
    系爭土地權利之法律意旨，否則系爭優先購買契約如約定許
    和堯仍須就自身就系爭土地之應有部分折算等值價金給付予
    被告，事後被告仍須將此部分之價金再行給付予許和堯，不
    啻徒增付款流程之迂迴，實屬疊床架屋、毫無意義，則原告
    稱系爭優先購買契約未依4,100萬元之價格購買系爭土地全
    部云云，已有誤會。從而，被告辯稱許和堯已就系爭土地依
    照土地法第34條之1第4項之規定合法行使有先購買權利，應
    屬可信。
  4.雖原告主張土地法第34條之1第4項規定所稱「同一價格」應
    係指「同一條件」等語，並提出部分實務見解為憑，然該等
    見解社會事實與本件並非全然相同，自無全然比附援引之餘
    地，況且，土地法賦予他共有人優先承買之權利，乃為簡化
    土地共有關係、使土地權利趨於單純，然為保障出賣方（即
    本件被告）之利益，始要求他共有人（即許和堯）必須以同
    一價格承買，以免出賣人之權利過度受損、及原買受人（即
    本件原告）無法期待正常履約之憾，是縱認優先承買人需以
    「同一條件」始得優先承買，應僅限於就「買賣契約必要之
    點」需相同條件已足，亦即就價金給付、土地移轉登記及交
    付等部分之條件，需與原契約條件相同，而本件系爭買賣契
    約與系爭優先購買契約關於價金數額之約定核屬一致，已如
    上述，另關於付款期限部分，均係分為簽約款、用印款、完
    稅款及尾款等期日分4次給付，各期程所約定之細節及說明
    事項，均屬相同，再關於產權移轉及點交部分，勾稽系爭買
    賣契約第6條、第9條之約定，與系爭優先購買契約第6條、
    第7條之約定精神幾乎相同，並無明顯捍格之處，未見原告
    指摘有何不同之處（見本院卷第13-17、166-167頁），亦可
    認許和堯係以「同一條件」與被告締結系爭優先購買契約，
    則原告所述關於稅費、履約保證費用及違約金負擔等部分之
    約定，二契約所載雖有出入，然仍不影響此部分之認定，附
    此敘明。
  5.從而，許和堯已就系爭土地行使優先購買權利，是系爭買賣
    契約已無履行可能，則原告以先位聲明，請求被告於原告將
    3,280萬元餘款存入履約保證帳戶時，將系爭土地移轉登記
    並交付予原告，已屬無據。本件許和堯已依土地法第34條之
    1第4項規定合法行使優先購買權，則被告另主張依同法第10
    4條第1項、民法第425條之1等規定作為優先購買之法律依據
    ，本院自無庸贅為認定有無理由，併此指明。
　㈡就原告備位聲明部分：　
　1.按系爭買賣契約第10條第1項約定：「如因賣方擅自解約、
    不為給付、給付不能或其他可歸責於賣方之事由致本契約解
    除時，除應返還買方已給付之價金，並同意買方已支付價金
    總額之同等額作為違約金另行給付買方」（見本院卷第17頁
    ），準此，原告欲請求被告因無法履行系爭買賣契約而需賠
    償與已付價金同額之違約金，自需以無法履約之事由係可歸
    責於被告為前提。
　2.經查，本件被告無法如實履行系爭買賣契約，乃因許和堯合
    法行使優先購買權始然，而共有人行使優先承買權，必以共
    有物之出賣人與買受人間先有買賣契約為前提，而後其他共
    有人始有行使優先承買權之可能，他共有人之行使優先承買
    權與否，並非共有物買賣契約雙方當事人事先所得預見，故
    因共有人之行使優先承買權，致共有物之出賣人陷於給付不
    能，自屬不可歸責於出賣人之事由（最高法院67年度台上字
    第579號判決意旨參照），是本件既因不可歸責於被告之事
    由致給付不能，依民法第225條第1項之規定，被告免給付義
    務，是原告僅得請求返還其於履約保證專戶中已付之價金82
    0萬元，至原告另請求被告賠償820萬元違約金部分，揆諸上
    開見解，即屬無據。
四、綜上所述，原告依系爭買賣契約第10條第1項之約定，以備
    位聲明請求被告返還已給付之價金820萬元，及自起訴狀繕
    本送達翌日即111年4月30日（見本院卷第85、86頁送達回證
    ）起至清償日止，按週利率5％計算之利息，為有理由，逾此
    部分之請求，則無理由，應予駁回。又兩造均陳明願供擔保
    請准宣告假執行或免為假執行，經核勝訴部分合於法律規定
    ，爰分別酌定相當金額准許之。至原告敗訴部分既經駁回，
    其假執行之聲請失所附麗，應併予駁回。
五、本件事證已臻明確，兩造其餘陳述及所提證據，經審酌後認
    與判決結果不生影響，爰不予逐一論列。
六、訴訟費用負擔依據：民事訴訟法第79條。 　　
中　　華　　民　　國　　111 　年　　10　　月　　18　　日
                  民事第一庭    法　官　廖子涵
以上正本係照原本作成
如對本判決上訴，須於判決送達後 20 日內向本院提出上訴狀。
如委任律師提起上訴者，應一併繳納上訴審裁判費。
中　　華　　民　　國　　111 　年　　10 　 月　  24  　日
                                書記官　賴棠妤